臺北高等行政法院判決
　　　　　　　　　　　　　　　　　　 96年度訴字第00941號
　　　　　　　　　　　　　　　.
原　　　告　甲○○
訴訟代理人　顏火炎律師
被　　　告　臺北縣政府
代　表　人　乙○○（縣長）
訴訟代理人　廖學興律師
　　　　　　廖欣怡律師
　　　　　　潘英芳律師
上列當事人間因巷道爭議事件，原告不服內政部中華民國96年2
月8 日台內訴字第0950182588號（案號：0000000000）訴願決定
，提起行政訴訟。本院判決如下：
　　主  文
原告之訴駁回。
訴訟費用由原告負擔。
　　事  實
一、事實概要：
    原告以其所有坐落臺北縣中和市○○段芎蕉腳小段250-2 地
    號土地並非公用地役關係之巷道( 下稱系爭巷道) ，未經原
    土地所有權人出具供公眾通行之同意書，亦未有捐獻土地為
    道路用地之情形，於民國（下同）73年11月7 日以前，並非
    被指定為建築線之現有巷道，被告卻以82定040883號核發建
    築線指示案指定為現有巷道，並不合法，乃委託顏火炎律師
    事務所於95年8 月22日向被告提出陳情，請被告撤銷系爭土
    地之現有巷道之指定，經被告以95年8 月31日北府城測字第
    0950613146號函復：「…二、經查旨揭地號土地經本府核發
    『82定-040-883號』建築線指示案指定為現有巷道，該巷道
    前經中和市公所81年9 月10日北縣中工字第48761 號函確認
    於59年即設有戶籍並通行已達20年，故當時本府依前『臺灣
    省建築管理規則』第4 條第1 項第1 款及第2 項規定認定為
    現有巷道並據以指定建築線在案，並無疑義，尚無違法；若
    欲辦理該巷道之廢止或改道，請…提出廢改道之申請。」等
    語，駁回原告所請（下稱原處分）。原告不服，提起訴願，
    遭決定駁回，遂向本院提起行政訴訟。
二、兩造聲明：
  (一)原告聲明求為判決：
    1.訴願決定及原處分均撤銷。
    2.訴訟費用由被告負擔。
  (二)被告聲明求為判決：
    1.原告之訴駁回。
    2.訴訟費用由原告負擔。
三、兩造之爭點：
　(一)原告主張之理由：
    1.原告所有坐落臺北縣中和市○○段芎蕉腳小段250-2 地號
      土地經被告核發「82定04883 號」建築線指示案指定為「
      現有巷道」。惟系爭巷道並不符合「現有巷道」指定之要
      件，被告強以指定為現有巷道於法不合，侵害人民之權益
      ，應予撤銷。
    2.根據被告95年3 月3 日北府工新字第0950120170號函對於
      現有巷道之認定要件為「．．．依台北縣建築管理規則第
      2 條之規定『本規則所稱現有巷道，其範圍如下：(1)公用
      地段關係之巷道；(2)私設通路，經工地所有權人出具供公
      眾通行之同意書者；(3)捐獻土地為道路使用，經依法完成
      土地移轉登記手續者；(4)本法73年11月7 日修正公佈前，
      曾指定建築線之現有巷道，經本府定無確定公共安全、公
      共衛生、公共交通及市容觀瞻者』，然查原告之土地根本
      不符合被告所謂現有巷道認定之要件，經原告以95年8 月
      22日請求撤銷，被告猶然駁回原告之請求，並不合法，故
      原告依法提起訴願，但內政部仍駁回原告之請求，為此依
      法起訴，懇請鈞院賜判撤銷原訴願決定及原處分。
　(二)被告主張之理由：
    1.程序部分：
      (1)查原告請求被告將82年依前「台灣省建築管理規則第4
        條第1 項第1 款及第2 項之規定」所核發「82定-04-08
        83號」建築線指示案指定系爭土地為「現有巷道」之認
        定予以撤銷，被告則以95年8 月31日北府城測字第0950
        613146號函回覆之，查該函示之說明二、「經查旨揭地
        號土地經本府核發『82定-040-883號』建築線指示案指
        定為現有巷道，該巷道前經中和市公所81年9 月10日北
        縣中工字第48761 號函確認於59年即設有戶籍並通行已
        達20年，故當時本府依前『臺灣省建築管理規則』第4
        條第1 項第1 款及第2 項規定認定為現有巷道並據以指
        定建築線在案，並無疑義，尚無違法；若欲辦理該巷道
        之廢止或改道，請洽本府工務局新建工程課提出廢改道
　　　　之申請。」純係將被告所認定系爭土地為「現有巷道」
        並據以指定建築線之處理經過及適用法規之情況告知原
        告，原告並未因該函示之意思表示而發生任何法律上效
        果或損及其權益，此屬觀念通知，而非行政處分；至於
        末段記載原告若欲辦理該巷道之廢止或改道，請洽被告
        所屬工務局新建工程課提出廢改道之申請等語，亦未對
        原告發生具體法律效果，亦屬觀念通知而非行政處分。
        從而，原告對之提起訴願及行政訴訟，有違訴願法第3
        條第1 項及行政訴訟法第4 條第1 項之規定，顯非適法
        ，應予駁回。
      (2)退步言，縱認95年8 月31日北府城測字第0950613146號
        函為行政處分，惟原告實質上所爭執之標的係「請求被
        告將82年間所核發『82定-04-0883號』建築線指示案指
        定系爭土地為『現有巷道』之指定予以撤銷」之處分，
        該處分分離原告提起訴願之時間已逾13年，已逾訴願法
        第14條第1 、2 項所規定之法定3 年期間。
    2.實體部分：
      (1)原處分係向原告敘明坐落臺北縣中和市○○段芎蕉腳小
        段250-2 地號土地前經被告核發「82定-04-0883號」建
        築線指示案指定為「現有巷道」，該巷道係依據前「台
        灣省建築管理規則」第4 條第1 項第1 款及第2 項之規
        定以公用地役關係認定為現有巷道，其中地役關係之時
        效證明係由中和市公所81年9 月10日81北縣中工字第48
        761 號函確認於59年即設有戶籍並通行已達20年，並據
        以指定建築線在案，並無違當時法令。
      (2)系爭巷道於71年間所繪製地形圖上即已存在，另被告78
        年（78定-04-1727號）及82年（82定-04-0883號）所核
        發之建築線現況實測圖及所附照片，當時雖未編定巷弄
        名稱，但亦可證明該巷道確已年代久遠。
      (3)被告於88年間，委託國立成功大學繪製航測地形圖，於
        95年11月7 日至現場拍攝照片，均可顯示系爭巷道現為
        該巷弄兩側人車通行，並提供右側大樓之汽車出入口使
        用，基於行政處分信賴保護及選擇對人民損害最少情況
        下，實不宜撤銷認定處分。
      (4)退萬步言，縱使系爭公函為行政處分，然被告亦已告知
        原告另有「都市○○區○巷道之廢止或改道申請」之行
        政救濟途徑及方法，該公函應屬正當程序，故若依該公
        函之內容提起訴願、訴訟，不符訴願法第1 條提起訴願
        之正當性及行政訴訟法撤銷訴訟之要件，原告之訴應予
        駁回。
　　理  由
一、原告起訴主張: 系爭土地經被告核發「82定04883 號」建築
    線指示案指定為「現有巷道」，惟系爭土地並不符合台北縣
    建築管理規則第2 條所定現有巷道之要件，經原告於95年8
    月22日請求撤銷，卻遭被告駁回，原處分並不合法，爰提起
    本件行政訴訟，求為判決如聲明所示云云。
二、被告則以: 原處分屬觀念通知，並非行政處分，縱認係行政
    處分，惟原告實質上爭執之標的係「請求被告將82年間所核
    發『82定-04-0883號』建築線指示案指定系爭土地為『現有
    巷道』之指定予以撤銷」之處分，迄原告提起訴願時止，已
    逾13年，顯逾訴願法第14條第1 、2 項所規定之法定3 年期
    間，亦不合法。系爭土地前經被告核發「82定-04-0883號」
    建築線指示案指定為「現有巷道」，係依據前「台灣省建築
    管理規則」第4 條第1 項第1 款及第2 項之規定以公用地役
    關係認定為現有巷道，其中地役關係之時效證明係由中和市
    公所81年9 月10日81北縣中工字第48761 號函確認於59年即
    設有戶籍並通行已達20年，並據以指定建築線在案，並無違
    法。是原告之訴為無理由，求為判決駁回原告之訴等語，資
    為抗辯。
三、按臺灣省建築管理規則第4 條規定：「本規則所稱現有巷道
    包括左列情形：一、供公眾通行，具有公用地役關係之巷道
    。二、‧‧‧三、本法73年11月7 日修正公布前，曾指定建
    築線之現有巷道，經縣市主管建築機關認定無礙公共安全、
    公共衛生、公共交通及市容觀瞻者。前項第1 款所稱供公眾
    通行之巷道應由縣市主管機關就其寬度、使用性質、使用期
    間、通行情形及公益上需要認定之。」又按「公用地役關係
    乃私有土地而具有公共用物性質之法律關係，與民法上地役
    權之概念有間，久為我國法制所承認‧‧‧。既成道路成立
    公用地役關係，首須為不特定之公眾通行所必要，而非僅為
    通行之便利或省時；其次，於公眾通行之初，土地所有權人
    並無阻止之情事；其三，須經歷之年代久遠而未曾中斷，所
    謂年代久遠雖不必限定其期間，但仍應以時日長久，一般人
    無復記憶其確實之起始，僅能知其梗概（例如始於日據時期
    、八七水災等）為必要。」司法院釋字第400 號解釋意旨參
    照。
四、查首開事實欄所述之事實，被告82定040883號建築線指示申
    請書圖、臺北縣中和市公所81年9 月10日北縣中工字第4876
    1 號函、71年現況圖套地籍圖、88年航測圖套疊地籍圖、土
    地登記謄本、照片等件在卷可稽，為可確認之事實。
五、歸納兩造上述之主張，本件爭執之重點在於: 原告提起訴願
    有無逾期? 系爭巷道是否具有公用地役關係? 茲分述如下:
(一)、按原告之訴，有起訴不合程式或不備要件者，行政法院應以
    裁定駁回之，行政訴訟法第107 條第1 項第10款定有明文。
    又訴願之提起，應自行政處分達到或公告期滿之次日起30日
    內為之；利害關係人提起訴願者，前項期間自知悉時起算，
    但自行政處分達到或公告期滿後，已逾3 年者，不得提起。
    處分機關未告知救濟期間或告知錯誤未為更正，致相對人或
    利害關係人遲誤者，如自處分書送達後1 年內聲明不服時，
    視為於法定期間內所為，訴願法第14條第1 項、第2 項及行
    政程序法第98條第3 項亦分別定有明文。又提起訴願逾法定
    期間者，受理訴願機關應為不受理之決定，訴願法第77條第
    2 款前段亦有明定。此無論是中央或地方機關違法行政處分
    ，還是中央或地方機關對於人民申請案件作成否准之行政處
    分，在訴願法之規定，均無不同，即受理訴願機關應依訴願
    法第1 條第1 項、第77條第2 款前段為不受理決定。而在行
    政訴訟方面，人民提起行政訴訟法第4 條第1 項撤銷訴訟，
    亦應對於未確定之行政處分始得提起，苟當事人對於已確定
    之行政處分提起行政訴訟，即屬起訴不備其他要件，行政法
    院應以裁定駁回。
(二)、經查，台北縣中和市○○路○ 段454 號於59年8 月4 日即設
    有戶籍，通行已達20年乙節，有中和市公所81年9 月10日81
    北縣中工字第48761 號函乙件在卷可稽( 見本院卷第74頁)
    ，被告依據前「台灣省建築管理規則」第4 條第1 項第1 款
    及第2 項之規定，認定系爭巷道成立公用地役關係，為現有
    巷道，據以核發「82定-04-0883號」建築線指示案指定系爭
    巷道為「現有巷道」，有被告82定040883號建築線指示申請
    書圖及台北縣政府工務局指定建築線簽核表等件在卷可按(
    見本院卷第71-73 頁及第75-76 頁) 。本件原告係於94年12
    月23日買受系爭土地，至95年10月5 日始就被告核發「82定
    -04-0883號」建築線指示案指定系爭巷道為「現有巷道」，
    提起訴願，有訴願書上之收文日戳可憑( 見訴願卷第35頁)
    ，顯已逾前揭訴願法第14條條第2 項所定之3 年訴願期間，
    原告復對之提起行政訴訟法第4 條第1 項撤銷訴訟，揆之前
    揭規定，顯非合法。
(三)、再查，坐落台北縣中和市○○路○ 段454 號無最初編釘資料
    ，於59年8 月4 日即設有戶籍，該門牌原係中山路374 巷14
    號，於63年6 月30日整編為中山路2 段462 號，復於68年1
    月1 日整編為中山路2 段454 號等情，有台北縣警察局中和
    市戶政事務所81年9 月8 日北縣中戶字第18508 號簡便行文
    表乙件附卷可徵( 見本院卷第108 頁) ，則系爭巷道於59年
    間即已存在，嗣於82年間，經被告核發「82定-04-0883號」
    建築線指示案，已如前述。且系爭巷道供坐落台北縣中和市
    ○○路○ 段454 號住戶、華隆公司員工( 見本院卷第82頁及
    第89 -90頁) 及其他不特定之公眾通行，迄82年間已逾20年
    ，迄今已逾30年，而於公眾通行之初，未見土地所有權人阻
    止之情事。而系爭巷道連接台北縣中和市○○路○ 段，現為
    該巷道兩側人車通行，並提供右側大樓之汽車出入口使用，
    有地籍圖及照片等件附卷可憑( 見本院卷第41-45 頁及第83
    -86 頁) ，符合為不特定之公眾通行所必要，於公眾通行之
    初，土地所有權人並無阻止之情事及經歷之年代久遠而未曾
    中斷等要件，成立公用地役關係，至堪認定。
六、綜上所述，原告主張，均非可採。原處分否准原告申請撤銷
    系爭巷道為既成巷道，核無違誤，訴願決定予以維持，亦無
    不合，原告徒執前詞，訴請撤銷，為無理由，應予駁回。
七、本件事證已臻明確，兩造其餘攻擊防禦方法，核與本件判決
    結果不生影響，爰不逐一論述，併此敘明。
據上論結，本件原告之訴為無理由，爰依行政訴訟法第98條第1
項前段，判決如主文。
中　　華　　民　　國　　96　　年    10 　月　   25    日
                        第一庭審判長 法  官  王立杰
                                     法  官  劉錫賢
                                     法  官　林惠瑜
上為正本係照原本作成。
如不服本判決，應於送達後20日內，向本院提出上訴狀並表明上
訴理由，如於本判決宣示後送達前提起上訴者，應於判決送達後
20日內補提上訴理由書（須按他造人數附繕本）。
中　　華　　民　　國　　96　　年 　 10   月　   25    日
                                     書記官  劉道文
